ACORDAO-COMPLETO-2524654

ACÓRDÃO 779/2022 ATA 4/2022 - SEGUNDA CÂMARA

VISTOS, relatados e discutidos estes autos de tomada de contas especial instaurada pelo Fundo Nacional de Saúde (FNS) , em razão de irregularidades na aplicação dos recursos do Sistema Único de Saúde (SUS) repassados para o Município de Água Doce do Maranhão/MA no período de 1º/1/2014 a 30/4/2015, na modalidade fundo a fundo,
ACORDAM os Ministros do Tribunal de Contas da União, reunidos em Sessão da 2ª Câmara, diante das razões expostas pelo Relator, e com fundamento dos arts. 1º, I, 16, III, "b" e "c", e § 3º, 19, parágrafo único, 23, III, e 58, I, da Lei 8.443/1992, em:
9.1 julgar irregulares as contas de Vinictius Marcello Farias Castelo Branco;
9.2 excluir o município de Água Doce do Maranhão/MA da relação processual;
9.3. aplicar a Vinictius Marcello Farias Castelo Branco a multa prevista no artigo 58, inciso I, da Lei 8.443/1992, no valor de R$ 15.000,00 (quinze mil reais) , fixando-lhe o prazo de 15 (quinze) dias, a contar da notificação, para que comprove, perante o Tribunal, o recolhimento da dívida ao Tesouro Nacional, atualizada monetariamente desde a data em que for proferido o acórdão condenatório até a do efetivo recolhimento, se for paga após o vencimento, na forma da legislação em vigor, nos termos do art. 23, III, "a", da citada lei, c/c o art. 214, III, "a", do Regimento Interno do TCU;
9.4. autorizar, desde logo, a cobrança judicial da dívida, caso não atendida a notificação, na forma do disposto no art. 28, inciso II, da Lei 8.443/1992;
9.5. autorizar também, desde logo, se requerido, com fundamento no art. 28, I, da Lei 8.443/1992, c/c o art. 217, §§ 1º e 2º, do Regimento Interno do TCU, o parcelamento das dívidas em até 36 (trinta e seis) parcelas, incidindo, sobre cada parcela, corrigida monetariamente, os correspondentes acréscimos legais, fixando-lhes o prazo de 15 (quinze) dias, a contar do recebimento das notificações, para comprovarem, perante o Tribunal, o recolhimento da primeira parcela, e de 30 (trinta) dias, a contar da parcela anterior, para comprovarem os recolhimentos das demais parcelas, devendo incidir, sobre cada valor mensal, atualizado monetariamente, os juros de mora devidos, no caso do débito, na forma prevista na legislação em vigor, alertando os responsáveis de que a falta de comprovação do recolhimento de qualquer parcela importará o vencimento antecipado do saldo devedor, nos termos do § 2º do art. 217 do Regimento Interno deste Tribunal; 
9.6. enviar cópia deste acórdão, bem como do relatório e do voto que o fundamentam à Procuradoria da República no Estado do Maranhão, para adoção das medidas cabíveis; 
9.7. notificar o responsável, o Fundo Nacional de Saúde e o Município de Água Doce do Maranhão/MA a respeito desta deliberação.

TOMADA DE CONTAS ESPECIAL. TCE instaurada pelo(a) FUNDO NACIONAL DE SAÚDE - MS em razão de Não comprovação da regular aplicação dos recursos repassados pela União, função SAUDE, para atendimento à/ao Atenção Básica/PAB FIXO (nº da TCE no sistema: 1189/2018).

Segunda Câmara

Município de Água Doce do Maranhão/MA

3. Responsável: Vinictius Marcello Farias Castelo Branco, exSecretário Municipal de Saúde (CPF XXX.800.675-XX)

13.1. Ministros presentes: Bruno Dantas (Presidente), Augusto Nardes e Antonio Anastasia (Relator).
13.2. Ministro-Substituto presente: Marcos Bemquerer Costa.

ANTONIO ANASTASIA

Neste processo de tomada de contas especial, a SecexTCE, por meio da instrução (peça 56) ratificada pelos dirigentes da unidade técnica (peças 57 e 58) e pelo Ministério Público (peça 59) , propõe julgar irregulares as contas do responsável, com a imputação de débito, nos seguintes termos:
"INTRODUÇÃO
Cuidam os autos de tomada de contas especial instaurada pelo Fundo Nacional de Saúde  MS, em desfavor do município de Água Doce do Maranhão (CNPJ: 01.612.339/0001-01) , em razão da não comprovação da regular aplicação dos recursos repassados, pela União, por meio do Fundo Nacional de Saúde - MS.
HISTÓRICO
Em 17/7/2018, com fundamento na IN/TCU 71/2012, alterada pela IN/TCU 76/2016 e DN/TCU 155/2016, o dirigente do Fundo Nacional de Saúde - MS autorizou a instauração da tomada de contas especial (peça 1) . O processo foi registrado no sistema e-TCE com o número 1189/2018.
Os recursos repassados pelo Fundo Nacional de Saúde - MS ao município de Água Doce do Maranhão - MA, no período de 1º/1/2014 a 30/4/2015, na modalidade fundo a fundo, foram auditados pelo DENASUS, conforme consignado no relatório (peça 3) . 
O fundamento para a instauração da Tomada de Contas Especial, conforme consignado na matriz de responsabilização elaborada pelo tomador de contas, foi a constatação da seguinte irregularidade:
'Utilização de recursos financeiros do Bloco da Vigilância Sanitária em Saúde com aquisição de medicamentos, documentos das irregularidades Notas Fiscais 689, 680, 701.'
O responsável arrolado na fase interna foi devidamente comunicado e, diante da ausência de justificativas suficientes para elidir a irregularidade e da não devolução dos recursos, instaurou-se a tomada de contas especial.
No relatório (peça 20) , o tomador de contas concluiu que o prejuízo importaria no valor original de R$ 102.416,32, imputando-se a responsabilidade ao Fundo Municipal de Saúde de Água Doce do Maranhão, na condição de contratado.
Em 25/10/2019, a Controladoria-Geral da União emitiu o relatório de auditoria (peça 22) , em concordância com o relatório do tomador de contas. O certificado de auditoria e o parecer do dirigente do órgão de controle interno concluíram pela irregularidade das presentes contas (peças 23 e 24) .
Em 27/11/2019, o ministro responsável pela área atestou haver tomado conhecimento das conclusões contidas no relatório e certificado de auditoria, bem como do parecer conclusivo do dirigente do órgão de controle interno, manifestando-se pela irregularidade das contas, e determinou o encaminhamento do processo ao Tribunal de Contas da União (peça 25) .
À peça 27 dos autos, foram efetuadas as análises relacionadas aos fatos que ensejaram a instauração da TCE, tendo sido proposta a realização da citação do responsável, constante do preâmbulo da presente instrução, sendo a proposta corroborada pelo Diretor e Secretário da Unidade Técnica (peças 37 e 38) . A irregularidade que levou à citação foi a seguinte:
		'Irregularidade 1: utilização de recursos financeiros do Bloco da Vigilância Sanitária em Saúde com aquisição de medicamentos, documentos das irregularidades Notas Fiscais 689, 680, 701, caracterizando desvio de objeto.
	Fundamentação para o encaminhamento:
Os documentos acostados aos autos demonstram a utilização de parte dos recursos vinculados ao bloco da vigilância sanitária para com aquisição de medicamentos, gasto que não se enquadra no objeto previsto na legislação do SUS aplicável.
No caso de transferência fundo a fundo de recursos do SUS a outros entes federativos, comprovada a aplicação dos recursos em benefício da pessoa jurídica, mas em objeto diverso do definida em lei, este Tribunal firmou entendimento no Acórdão 1072/2017-TCU-Plenário-Relator Ministro Bruno Dantas de que cabe ao ente federado a obrigação de recompor, com recursos próprios, os valores gastos indevidamente ao fundo de saúde do ente beneficiário do repasse da União, por força do disposto no art. 27, inciso I, da LC 141/2012.
Por considerar que seria desproporcional imputar responsabilidade ao gestor do município, tendo em vista a relativa baixa materialidade e evidência de que, de alguma forma, os recursos foram utilizados em benefício da população daquela municipalidade, deixa-se de propor a audiência do gestor.
Com base nessa orientação jurisprudencial dominante e considerando as circunstâncias acima expostas, impor-se-ia a responsabilização do município pelo débito decorrente da aplicação dos recursos em questão em objeto indevido.
	Evidências da irregularidade: documentos técnicos presentes nas peças 8, 6, 4, 3, 9, 7 e 5.
	Normas infringidas: Portaria GM/MS n° 204, artigo 6º, de 29/01/2007; Lei Complementar nº . 141, de 13/01/2012, art. 27, inciso I.
	Débitos relacionados ao responsável Município de Água Doce do Maranhão (CNPJ: 01.612.339/0001-01) :
	Data de ocorrência
	Valor histórico (R$) 

	15/10/2014
	39.843,58

	12/11/2014
	34.989,61

	11/12/2014
	27.583,13

   Valor atualizado do débito (sem juros) em 23/3/2020: R$ 136.605,21	Cofre credor: Fundo Municipal de Saúde de Água Doce do Maranhão (CNPJ: 13.053.338/000153) 
	Responsável: Município de Água Doce do Maranhão (CNPJ 01.612.339/0001-01) .
	Conduta: Utilizar recursos financeiros do Bloco da Vigilância Sanitária em Saúde, com aquisição de medicamentos. Documentos Notas Fiscais 680, 689, 701.
	Nexo de causalidade: A utilização de recursos da saúde em bloco de financiamento distinto do qual foi destinado originalmente causou prejuízo ao SUS, tendo em vista que prejudicou o atingimento dos objetivos para o qual fora aprovado, resultando em débito ao erário.
	Culpabilidade: Não se aplica a pessoa jurídica de direito público interno.
	Encaminhamento: citação.'
Destarte, foi efetuada a citação deferida (peças 53 e 54) , tendo o responsável, Sr. José Roberto Zucolotto Moura, Prefeito Municipal, no período de 1º/1/2013 a 31/12/2016, apresentado os elementos de defesa, consoante os documentos assentes às peças 58 a 62. 
Feitas as análises das alegações de defesa apresentadas (peça 43) , o Auditor instrutor efetuou proposta de mérito, com a qual concordou o Diretor e o Secretário da Unidade Técnica (peças 44 e 45) .
Em Parecer parcialmente divergente, o representante do MP junto ao TCU entendeu, consoante trecho abaixo (peça 46) , pela realização de audiência, junto ao responsável, pelas irregularidades ensejadoras da instauração da presente TCE:
'Assim, preliminarmente ao julgamento de mérito, o MP de Contas sugere a Vossa Excelência que seja determinado o retorno dos autos à Secex-TCE para que aquela unidade técnica identifique e promova a audiência do gestor responsável pela utilização de recursos financeiros do Bloco da Vigilância Sanitária em Saúde com aquisição de medicamentos, documentos das irregularidades Notas Fiscais 689, 680, 701, caracterizando desvio de objeto. Alternativamente, caso Vossa Excelência não considere ser razoável e oportuno o saneamento dos autos, o MP de Contas manifesta-se de acordo com a proposta de encaminhamento apresentada pela unidade instrutiva.'
À peça 47, o Ministro Relator assentiu a proposta efetuada pelo membro do Parquet:
'8. Ante o exposto e com fulcro no art. 157 do Regimento Interno do TCU, acolho o parecer à peça 46 e restituo os autos à Secex-TCE para identificação e audiência do gestor do gestor responsável pela utilização de recursos financeiros do Bloco da Vigilância Sanitária em Saúde com aquisição de medicamentos, documentos das irregularidades Notas Fiscais 689, 680, 701, caracterizando desvio de objeto.
9. Colhidas as razões de justificativa, reinstrua o feito a Secex-TCE e restitua os autos a este Relator, via MP/TCU.'
14.		Destarte, à peça 48 dos autos, foi efetuada a medida determinada pelo Relator, tendo-se reinstruído o feito e proposta a realização da audiência determinada, medida que foi corroborada pelo Diretor e Secretário da Secex-TCE (peças 49 e 50) .
14.1.	Assim, por meio do Ofício 33.899/2021-TCU/Seproc, de 24/6/2021 (peça 52) , foi realizada a audiência ao responsável, que respondeu por meio dos elementos colacionados aos autos e que formaram a peça 54.
ANÁLISE DOS PRESSUPOSTOS DE PROCEDIBILIDADE DA IN/TCU 71/2012
Apreciação do Prejuízo ao Contraditório e Ampla Defesa
	Verifica-se que não houve o transcurso de mais de dez anos desde o fato gerador sem que tenha havido a notificação do responsável pela autoridade administrativa federal competente (art. 6º, inciso II, c/c art. 19, da IN/TCU 71/2012, modificada pela IN/TCU 76/2016) , uma vez que o fato gerador da irregularidade sancionada ocorreu em 11/12/2014, e o responsável foi notificado sobre a irregularidade, pela autoridade administrativa competente, conforme abaixo:
Fundo Municipal de Saúde de Água Doce do Maranhão, por meio do ofício acostado à peça 8, recebido em 22/5/2018, conforme AR (peça 9) .
Valor de Constituição da TCE
	Verifica-se, ainda, que o valor atualizado do débito apurado (sem juros) , em 1º/1/2017, é de R$ 122.066,39, portanto, superior ao limite mínimo de R$ 100.000,00, na forma estabelecida conforme os arts. 6º, inciso I, e 19, da IN/TCU 71/2012, modificada pela IN/TCU 76/2016.
OUTROS PROCESSOS/DÉBITOS NOS SISTEMAS DO TCU COM OS MESMOS RESPONSÁVEIS
	Informa-se que não foi encontrado débito imputável ao responsável em outros processos no Tribunal.
	A tomada de contas especial está, assim, devidamente constituída e em condição de ser instruída.
EXAME TÉCNICO			
Em observância ao Relatório de Auditoria do Denasus (peça 3) , verificou-se que o Secretário Municipal de Saúde era o Sr. Vinictius Marcello Farias Castelo Branco (CPF: XXX.800.675-XX) , desde 1º/1/2013, que deveria apresentar as suas razões de justificativa, considerando a irregularidade abaixo:
	Irregularidade: utilização de recursos financeiros, do Bloco da Vigilância Sanitária em Saúde, com aquisição de medicamentos; documentos das irregularidades: Notas Fiscais 689, 680, 701, caracterizando desvio de objeto.
	Evidências da irregularidade: documentos técnicos presentes nas peças 3-9.
	Normas infringidas: Portaria GM/MS n° 204, artigo 6º, de 29/1/2007; e Lei Complementar nº . 141, de 13/1/2012, art. 27, inciso I.
Valores utilizados em desvio de objeto, pelo Município de Água Doce do Maranhão (CNPJ: 01.612.339/0001-01) :
	Data de ocorrência
	Valor histórico (R$) 

	15/10/2014
	39.843,58

	12/11/2014
	34.989,61

	11/12/2014
	27.583,13

   Valor atualizado do débito (sem juros) , em 23/3/2020: R$ 136.605,21
	Responsável: Vinictius Marcello Farias Castelo Branco - CPF: XXX.800.675-XX.
	Conduta: por ter deixado de comprovar a boa e regular aplicação dos valores recebidos pelo município, junto ao Sistema Único de Saúde, em face de utilizar indevidamente os recursos do Programa Vigilância Sanitária em Saúde, com aquisição de medicamentos.  Documentos Notas Fiscais 680, 689, 701.
	Nexo de causalidade: a utilização de recursos da saúde em bloco de financiamento distinto do qual foi destinado originalmente causou prejuízo ao SUS, tendo em vista que prejudicou o atingimento dos objetivos para o qual fora aprovado, resultando em débito ao erário.
	Culpabilidade: é razoável afirmar que era possível, ao gestor municipal, ter consciência da ilicitude e das consequências da conduta irregular que adotou.
	Encaminhamento: audiência.
Audiência do Responsável
Ofício de audiência (Ofício 33.899/2021-TCU/Seproc, de 24/6/2021 (peça 52) .
Razões de justificativa do Sr. Vinictius Marcello Farias Castelo Branco (CPF: XXX.800.675-XX) (peça 54) :
O responsável iniciou as justificativas mencionando que o município de Água Doce do Maranhão, em 2014, constava na relação dos trinta municípios com menor Índice de Desenvolvimento Humano (IDH) , a serem atendidos pelo Plano de Ações Mais IDH do Estado do Maranhão, condição essa que cabia, à administração municipal e demais entes federados, o desafio de promover a superação da extrema pobreza e das desigualdades sociais no meio urbano e rural, por meio de estratégia de desenvolvimento territorial sustentável, com políticas públicas que valorizassem a diversidade social, cultural, econômica, saúde, política, institucional e ambiental das regiões do Estado, promovendo melhor qualidade de vida para a população.
Mencionou o defendente, ainda, que a política pública de Saúde, no âmbito municipal, dar-se-ia prioritariamente através da Atenção Primaria (Estratégia de Saúde da Família, Estratégia de Agentes Comunitários de Saúde, Equipes de Saúde Bucal, Agentes de Combate às Endemias, NASF, Vigilância em Saúde, e demais programas) , porém, consolidava-se com as demais Redes de Atenção, como a rede de urgência e emergência (assistência hospitalar) , por meio do Hospital Municipal de Água Doce do Maranhão.
Asseverou que, dadas as limitações orçamentárias, caberia, então, ao conjunto da sociedade, eleger prioridades para que se utilizasse, com máxima otimização, os recursos financeiros existentes, com a qual a Constituição Federal prevê a co-responsabilização financeira das três esferas de Governo, para a Atenção à Saúde. Nos Fundos de Saúde, são alocados recursos de despesas de custeio e de capital; de investimentos em Lei orçamentária, de iniciativa do Poder Legislativo e por ele aprovado; de investimentos previstos em Planos de Governo; e de cobertura das ações e serviços de saúde, a serem implementados pelos gestores, destinados especialmente a investimentos na rede de serviços, à cobertura assistencial ambulatorial e hospitalar e às demais ações de saúde.
Justificou que o Sistema Único de Saúde - SUS compreende todas as ações e serviços de saúde estatais, das esferas Federal, Estadual e Municipal, bem como os serviços privados de saúde contratados ou conveniados, sendo as transferências, destinadas ao SUS, tratadas destacadamente por conta da relevância do assunto, e não pelo tipo de transferência, pois, a descentralização dos recursos para as ações e serviços de saúde é concretizada também por meio da celebração de convênios, de contratos de repasses e, principalmente, fundo a fundo. Saliente-se que a Emenda Constitucional nº 29/2000 apregoa valores mínimos na ordem de 15%.
Assim, destacou o responsável que se apresentavam, como fatores dificultadores, a estreita vinculação de receitas para ações específicas, a limitação dos seus tetos e valores, e a dissociação entre a instância decisória da atribuição dos montantes e aquela que executa a Política de Saúde, e que essa situação reduziu as possibilidades de incremento de ações e serviços, em consonância com as aspirações e necessidades locais, caracterizando uma distinta separação entre o planejamento e a programação da Atenção à Saúde, e a programação orçamentária e financeira para efetivação das atividades, uma vez que a definição do quantum de recursos é estabelecida por organismos fora do âmbito do Setor Saúde, em todas as esferas administrativas, como o Ministério do Planejamento e Orçamento, e a Secretaria Municipal de Planejamento, Orçamento e Finanças.
Quanto à questão relacionada à instauração da TCE, a defesa ressaltou que o beneficiário dos recursos federais, repassados pelo Fundo Nacional de Saúde - MS ao Fundo Municipal de Saúde do município de Água Doce do Maranhão - MA, na modalidade fundo a fundo, foi a própria municipalidade e, no presente caso, a conduta imputada foi a utilização de recursos financeiros, do Bloco da Vigilância Sanitária em Saúde, com aquisição de medicamentos (documentos das irregularidades Notas Fiscais 689, 680, 701) , caracterizando desvio de objeto, tendo a devida instrução processual inicial proposto o arquivamento das presentes contas, sem julgamento do mérito, por ausência de pressupostos para desenvolvimento válido e regular do processo, com fulcro no art. 212, do Regimento Interno do TCU, c/c os arts. 6º, inciso II, e 19, da Instrução Normativa TCU nº 71/2012.
Assim, o defendente destacou que, embora tenha ocorrida a falha apontada, observou-se que os recursos foram efetivamente utilizados em atividades que guardam relação direta com a área da saúde. Além disso, registrou o responsável que não foram constatados indícios de que o gestor tenha se beneficiado ilicitamente dos recursos que lhe foram confiados, não havendo dolo, má-fé ou indícios de locupletamento, tendo o gestor comprovado a utilização dos recursos recebidos em benefício da comunidade, na finalidade prevista, ainda que em objeto diferente daquele previsto no plano de trabalho, não cabendo imputação de débito ao agente público. Nesse sentido, são os Acórdão 1313/2009-TCU-Plenário, da relatoria do ministro Marcos Vinicios Vilaça, 2.258/2009 - TCU - 2ª Câmara e 5.300/2008 - TCU - 2ª Câmara, da relatoria do ministro Benjamin Zymler, e 1.424/2008 - TCU - 2ª Câmara e 3.567/2008 - TCU - 2ª Câmara, da relatoria do ministro Raimundo Carreiro.
'Em regra, quando há apenas desvio de objeto, estando mantida a finalidade para a qual os recursos se destinavam, a jurisprudência dominante deste Tribunal é no sentido de afastar a ocorrência de débito. Em alguns casos, afasta-se também a irregularidade das contas dos gestores (Acórdãos 2.606/2013, 1.707/2012 e 1.313/2009, do Plenário, 7.496/2015, 3.515/2013, e 5.319/2010, da Segunda Câmara, 5.304/2013 e 5.186/2012, da Primeira Câmara) ; em outros, a depender da gravidade da situação envolvida, afasta-se o débito, mas julgam-se irregulares as contas dos responsáveis, aplicando-se a multa do art. 58 da Lei 8.443/1992 (Acórdãos 2.332/2011 e 1.541/2007, do Plenário, 704/2013 e 5.131/2014, da Segunda Câmara, 6.274/2014, 4.374/2014 e 5.677/2014, da Primeira Câmara) .' 
Desse modo, a defesa justificou que não causou qualquer dano ao erário, uma vez que os recursos financeiros foram utilizados integralmente nas ações de saúde, os produtos e serviços foram entregues e liquidados, e principalmente não houve qualquer dolo, por parte do gestor. Demais disso, mencionou que as despesas em desvio de objeto foram realizadas em benefício da comunidade local, cabendo, na linha do que determina o art. 3º, Decisão Normativa TCU 57/2004 e o art. 27, inciso I, da Lei Complementar 141/2012, ao ente federado, a obrigação de recompor, com recursos próprios, os valores gastos indevidamente, atualizados monetariamente, ao fundo de saúde do ente beneficiário do repasse.
Assim, asseverou que os recursos devem ser restituídos ao fundo de saúde do ente beneficiário do repasse, para que os recursos sejam aplicados no objeto a que se destinavam, pelo próprio ente, considerando que os recursos foram aplicados em favor da população local e que, no caso de transferência fundo a fundo, de recursos do SUS, a outros entes federativos, comprovada a aplicação dos recursos, em benefício da pessoa jurídica, mas em objeto diverso do definido em lei, o TCU firmou entendimento, no Acórdão 1072/2017-TCU-Plenário, Relator Ministro Bruno Dantas, de que cabe, ao ente federado, a obrigação de recompor, com recursos próprios, os valores gastos indevidamente ao fundo de saúde do ente beneficiário do repasse da União, por força do disposto no art. 27, inciso I, da LC 141/2012.
Ao final das justificativas, o responsável ressaltou, que com base nessa orientação jurisprudencial dominante, e considerando as circunstâncias acima expostas, impor-se-ia a responsabilização do município, pelo débito, decorrente da aplicação dos recursos em questão em objeto indevido e, em relação especificamente às irregularidades relativas aos desvios de objeto, tratados nesta TCE, esclarece-se que o TCU, por meio do Acórdão 1045/2020-TCU-Plenário, rel. min. Benjamin Zymler, em situação semelhante, dispensou, um município recebedor, da obrigação de recompor o seu próprio fundo de saúde. Por fim, seria desproporcional imputar responsabilidade ao ex-Secretário Municipal de Saúde, Sr. Vinictius Marcello Farias Castelo Branco, tendo em vista a relativa baixa materialidade e evidência de que, de alguma forma, os recursos foram utilizados em benefício da população daquela municipalidade.
Análise das razões de justificativas:
A despeito de ter empregado os recursos dentro da área da Saúde, o gestor incorreu na conduta irregular relacionada ao fato de deixar de comprovar a boa e regular aplicação dos valores recebidos, pelo município, junto ao Sistema Único de Saúde, em face de ter utilizado indevidamente os recursos do Programa Vigilância Sanitária em Saúde com aquisição de medicamentos, uma vez que não detinha autorização, por parte do repassador dos recursos, para proceder em desvio de objeto, incorrendo em irregularidade ao desviar-se do objeto originalmente proposto.
Nesse ponto, cabe destacar o estabelecido na Lei Complementar 141/2012, ao determinar, em seu art. 27, caput e inciso I, que:
'Art. 27. Quando os órgãos de controle interno do ente beneficiário, do ente transferidor ou o Ministério da Saúde detectarem que os recursos previstos no inciso II do § 3º do art. 198 da Constituição Federal estão sendo utilizados em ações e serviços diversos dos previstos no art. 3º desta Lei Complementar, ou em objeto de saúde diverso do originalmente pactuado, darão ciência ao Tribunal de Contas e ao Ministério Público competentes, de acordo com a origem do recurso, com vistas:
I - à adoção das providências legais, no sentido de determinar a imediata devolução dos referidos recursos ao Fundo de Saúde do ente da Federação beneficiário, devidamente atualizados por índice oficial adotado pelo ente transferidor, visando ao cumprimento do objetivo do repasse;'
Aliás, cabe ressaltar que o próprio responsável reconheceu a irregularidade relacionada ao objeto da presente audiência, conforme expôs em suas justificativas. Assim, a defesa apresentada não tem o condão de afastar a irregularidade relacionada ao objeto da audiência ora analisada, uma vez que não foi dada, ao gestor, a faculdade de agir em desvio das normas e da jurisprudência consolidada pelo Tribunal, em relação à utilização dos recursos da Saúde para o qual fora inicialmente determinado, sendo devido, ao responsável, ter-se justificado, na época apropriada, em relação à conduta adotada.
Conquanto os recursos tenham sido utilizados em favor da população, houve desvio de objeto e eventual prejuízo de outra natureza aos munícipes, já que não houve cumprimento, a contento, nas ações de saúde específicas a que os recursos foram originalmente destinados. Nesses termos, diante da constatação de atos que causem prejuízos ao Erário, o TCU pode, além de imputar débito, aplicar outras penalidades, que podem ser de cunho pecuniário ou não.
A partir do momento em que o gestor não aplicou os recursos transferidos, na modalidade fundo a fundo, nas ações de saúde para o qual foram destinados, houve a não comprovação da regular gestão desses recursos que lhe foram confiados, incorrendo o responsável em irregularidade, já que é sua obrigação fazer cumprir as normas atinentes ao tema. Assim, não há necessidade de existência de conduta dolosa de agente, público ou privado, envolvido na malversação da aplicação de recursos públicos federais para emergir sua obrigação de reparar o dano causado, bastando a presença de nexo entre a conduta do agente e o dano causado, além da inexistência de eventual excludente de responsabilidade. A presença de dolo configura agravante da conduta e deve ser sopesada na dosimetria de multa a ser aplicada, conforme entendimento da Jurisprudência reinante do TCU (Acórdão 1952/2011-TCU-Segunda Câmara, da relatoria do ministro André Luís de Carvalho) .
Desse modo, considerando o fato de que a responsável não conseguiu demonstrar a inexistência de irregularidades na gestão dos recursos, entende-se propor a rejeição das razões de justificativa, propondo o julgamento pela irregularidade de suas contas, além da aplicação da multa contida no art. 58, inciso I, da Lei 8.443/1992.
Prescrição da Pretensão Punitiva
	Vale ressaltar que a pretensão punitiva do TCU, conforme Acórdão 1441/2016-TCU-Plenário, Relator: Benjamin Zymler, que uniformizou a jurisprudência acerca dessa questão, subordina-se ao prazo geral de prescrição indicado no art. 205, do Código Civil, que é de dez anos, contado da data de ocorrência da irregularidade sancionada, nos termos do art. 189, do Código Civil, sendo este prazo interrompido pelo ato que ordenar a citação, a audiência ou a oitiva do responsável.
No caso em exame, não ocorreu a prescrição, uma vez que a irregularidade sancionada ocorreu no exercício de 2014, e o ato de ordenação da audiência ocorreu em 15/4/2021.
CONCLUSÃO
	Em face da análise promovida na seção "Exame Técnico", verifica-se que o responsável Vinictius Marcello Farias Castelo Branco não logrou comprovar a boa e regular aplicação dos recursos. Ademais, inexistem, nos autos, elementos que demonstrem a boa-fé do responsável ou a ocorrência de outras excludentes de culpabilidade.
Verifica-se também que não houve a prescrição da pretensão punitiva, conforme análise já realizada.
Tendo em vista que não constam, dos autos, elementos que permitam reconhecer a boafé do responsável Vinictius Marcello Farias Castelo Branco, sugere-se que as suas contas sejam julgadas irregulares, nos termos do art. 202, § 6º, do Regimento Interno do TCU, com a aplicação da multa prevista no art. 58, inciso I, da Lei 8.443/1992.
PROPOSTA DE ENCAMINHAMENTO
Diante do exposto, submetem-se os autos à consideração superior, propondo:
 rejeitar as razões de justificativa apresentadas pelo Sr. Vinictius Marcello Farias Castelo Branco (CPF: XXX.800.675-XX) ;
 julgar irregulares, com fundamento nos arts. 1º, inciso I, 16, inciso III, alínea "b", e 19, parágrafo único, da Lei 8.443/1992, as contas do Sr. Vinictius Marcello Farias Castelo Branco (CPF: XXX.800.675-XX) ;
 aplicar ao Sr. Vinictius Marcello Farias Castelo Branco (CPF: XXX.800.675-XX) , a multa prevista no art. 58, inciso I, da Lei 8.443/1992, fixando-lhe o prazo de 15 (quinze) dias, a contar da notificação, para que comprove, perante o Tribunal (art. 214, inciso III, alínea "a", do Regimento Interno/TCU) , o recolhimento da dívida aos cofres do Tesouro Nacional, atualizada monetariamente desde a data do acórdão que vier a ser proferido por este Tribunal até a data do efetivo recolhimento, se paga após o vencimento, na forma da legislação em vigor;
 autorizar, desde logo, nos termos do art. 28, inciso II, da Lei 8.443/1992, a cobrança judicial da dívida, caso não atendida a notificação;
autorizar também, desde logo, se requerido, com fundamento no art. 26, da Lei 8.443, de 1992, c/c o art. 217, §§ 1º e 2º, do Regimento Interno do TCU, o parcelamento da dívida em até  36 parcelas, incidindo, sobre cada parcela, corrigida monetariamente, os correspondentes acréscimos legais, fixando-lhe o prazo de quinze dias, a contar do recebimento da notificação, para comprovar, perante o Tribunal, o recolhimento da primeira parcela, e de trinta dias, a contar da parcela anterior, para comprovar o recolhimento das demais parcelas, devendo incidir a atualização monetária, na forma prevista na legislação em vigor, alertando o responsável de que a falta de comprovação do recolhimento de qualquer parcela importará o vencimento antecipado do saldo  devedor, nos termos do § 2º do art. 217 do Regimento Interno deste Tribunal;
enviar cópia do Acórdão que vier a ser proferido ao Fundo Nacional de Saúde - MS e ao responsável, para ciência; e
informar ao Fundo Nacional de Saúde - MS e ao responsável que a presente deliberação, acompanhada do Relatório e do Voto que a fundamenta, está disponível para a consulta no endereço www.tcu.gov.br/acordaos, além de esclarecer que, caso requerido, o TCU poderá fornecer sem custos as correspondentes cópias, de forma impressa."
É o Relatório.

Fernanda Dayane dos Santos Queiroz (15.164/OAB-MA), Aidil Lucena Carvalho (12.584/OAB-MA) e outros, representando a Prefeitura Municipal de Água Doce do Maranhão/MA.

Procurador Júlio Marcelo de Oliveira

TOMADA DE CONTAS ESPECIAL. RECURSOS DO SISTEMA ÚNICO DE SAÚDE REPASSADOS AO MUNICÍPIO NA MODALIDADE FUNDO A FUNDO. DESVIO DE OBJETO. VALORES PREVISTOS PARA DESPESAS DO BLOCO DA VIGILÂNCIA SANITÁRIA EM SAÚDE, APLICADOS NA AQUISIÇÃO DE MEDICAMENTOS. DISPÊNDIOS DE PERÍODO DE PLANO NACIONAL DE SAÚDE (2012-2015) DISTINTO DO ATUAL (2020/2023). EXCLUSÃO DO MUNICÍPIO DA RELAÇÃO PROCESSUAL. AUDIÊNCIA DO ENTÃO SECRETÁRIO MUNICIPAL DE SAÚDE. REJEIÇÃO DAS RAZÕES DE JUSTIFICATIVA. CONTAS IRREGULARES. MULTA. COMUNICAÇÕES.

TOMADA DE CONTAS ESPECIAL (TCE)

Este processo trata de tomada de contas especial (TCE) instaurada pelo Fundo Nacional de Saúde (FNS) em razão de irregularidades na aplicação dos recursos do Sistema Único de Saúde (SUS) repassados para o Município de Água Doce do Maranhão/MA no período de 1º/1/2014 a 30/4/2015, na modalidade fundo a fundo.
2. A abertura da TCE foi motivada pela constatação, pelo Departamento Nacional de Auditoria do SUS (Denasus) , da aplicação de R$ 102.416,32 na aquisição de medicamentos, embora estivesse prevista sua utilização em despesas do Bloco da Vigilância Sanitária em Saúde.
3. A SecexTCE propôs inicialmente o arquivamento do processo, sem julgamento do mérito, com base no art. 212 do Regimento Interno do TCU.
4. Posteriormente, o então relator, Ministro Raimundo Carreiro, acolheu o parecer do Ministério Público, que sugeriu que o agente responsável pela irregularidade fosse chamado em audiência. A Procuradoria baseou-se no entendimento do Tribunal inaugurado por meio do Acórdão 1045/2020-TCU-Plenário, relator Ministro Benjamin Zymler, de que tratarei mais adiante.
5. Examinadas as razões de justificativa de Vinictius Marcello Farias Castelo Branco, então Secretário Municipal de Saúde, a unidade técnica propõe, com a anuência da Procuradoria, que este Tribunal julgue irregulares as contas do responsável e aplique-lhe a multa prevista no art. 58, I, do Regimento Interno do TCU.
6. Acolho a proposta convergente dos pareceres precedentes, que está de pleno acordo com a jurisprudência mais recente desta Corte. Assim, como parte da fundamentação do acórdão que ora proponho a este Colegiado, adoto os exames empreendidos, sem prejuízo de acrescentar as considerações a seguir.
***
7. Em suas razões, o responsável não nega a utilização de recursos do SUS em objeto distinto do previsto. Em breve síntese, foram estas as alegações aduzidas: 
a)  dificuldades da administração local e limitações orçamentárias; 
b)  inexistência de locupletamento pelo gestor, tendo o município se beneficiado dos valores; 
c)  existência de acórdãos do TCU nos quais, em casos como esse, decidiu-se que não caberia imputação de débito ou a irregularidade das contas do agente; 
d)  entendimento firmado pelo TCU no Acórdão 1072/2017-TCU-Plenário, relator Ministro Bruno Dantas, de que cabe ao ente federado a obrigação de recompor, com recursos próprios, os valores gastos indevidamente ao fundo de saúde do ente beneficiário do repasse da União, por força do disposto no art. 27, I, da Lei Complementar 141/2012.
8. De fato, como bem mostrou a unidade técnica, os argumentos não são capazes de afastar a responsabilidade do ex-secretário.
9. Para irregularidades como a que se examina, o Tribunal tem adotado o entendimento estabelecido por meio do referido Acórdão 1045/2020-TCU-Plenário, relator Ministro Benjamin Zymler, no sentido de que pode ser dispensada a reposição dos recursos pelo ente federativo beneficiado desde que já tenha se encerrado o plano de saúde plurianual em que houve a ocorrência. Conforme essa deliberação, cabe também o julgamento pela irregularidade das contas do gestor responsável, com a aplicação de multa. Como exemplos de deliberações que seguiram essa posição, cito os Acórdão 1352/2020-TCU-Plenário, Ministro-Substituto Augusto Sherman, 15.168/2021-Primeira Câmara, Relator Ministro Vital do Rêgo, 8.707/2021-TCU-1ª Câmara, Ministro-Substituto Augusto Sherman, e 1.379/2021-Primeira Câmara, relator Ministro Jorge Oliveira.
10. Por ser decisivo para o deslinde da presente TCE, passo a descrever o aludido entendimento. 
***
11. Para melhor compreensão da matéria, inicio destacando que o art. 27, I, da Lei Complementar 141/2012 prevê que, na hipótese de o controle interno verificar que recursos previstos no inciso II do § 3º do art. 198 da Constituição Federal (valores da União vinculados à Saúde, repassados para os entes federativos) estiverem sendo utilizados em ações distintas das previstas no art. 3º da própria LC 141/2012) , deve dar ciência ao Tribunal de Contas e ao Ministério Público competentes, com vistas "à adoção das providências legais, no sentido de determinar a imediata devolução dos referidos recursos ao Fundo de Saúde do ente da Federação beneficiário, devidamente atualizados por índice oficial adotado pelo ente transferidor, visando ao cumprimento do objetivo do repasse".
12. Ressalto também que, mediante o Acórdão 1072/2017-TCU-Plenário, relator Ministro Bruno Dantas, este Tribunal, com base no dispositivo reproduzido acima, firmou o entendimento de que, em situações como a que se examina, cabe "ao ente federado a obrigação de recompor, com recursos próprios, os valores gastos indevidamente, atualizados monetariamente, ao fundo de saúde do ente beneficiário do repasse, podendo, ainda, haver a responsabilização solidária do agente público causador da irregularidade e a sua apenação com multa" (grifos acrescidos) .
13. Apesar desse entendimento, há de se reconhecer que a legislação pertinente ao caso exige que seja ressalvada uma hipótese específica. Essa exceção resulta da análise da Lei Complementar  (LC) 141/2012 e da Portaria de Consolidação (PC) 1/2017 do Ministério da Saúde, de que se conclui que, para cada período de quatro anos, são previstas todas as iniciativas da área da saúde para todas as esferas de gestão do SUS, sendo de competência do Poder Legislativo - diretamente ou com auxílio dos Tribunais de Contas e de outros órgãos - fiscalizar a elaboração e a execução desse planejamento.
14. Primeiro, o art. 96 da referida PC 1/2017 do MS (que reuniu diversas normas relativas ao SUS) previu a existência do denominado Plano de Saúde, cuja definição é a seguinte: "instrumento central de planejamento para definição e implementação de todas as iniciativas no âmbito da saúde de cada esfera da gestão do SUS para o período de 4 (quatro) anos, explicita os compromissos do governo para o setor saúde e reflete, a partir da análise situacional, as necessidades de saúde da população e as peculiaridades próprias de cada esfera". Esclareço que esse art. 96 reproduziu literalmente o art. 3º da Portaria MS/GM 2135/2013, que, por sua vez, revogara a Portaria 3.332, de 28/12/2006, cujo art. 2º trazia definição semelhante de Plano de Saúde.
15. Além disso, o art. 38 da mencionada LC 141/2012 estabelece que o Poder Legislativo (com ou sem o auxílio de outros órgãos) é responsável por fiscalizar o cumprimento dessa lei, com ênfase no que diz respeito à elaboração e execução do Plano de Saúde Plurianual e ao cumprimento das metas para a saúde estabelecidas na lei de diretrizes orçamentárias. 
16. A seguir, reproduzo trecho do voto condutor do aludido Acórdão 1045/2020-TCU-Plenário, relator Ministro Benjamin Zymler, em que este trata das consequências da existência do plano de saúde com duração limitada a quatro anos em relação à possível determinação para que o ente reponha a quantia, e também quanto à responsabilização do gestor:
"49.	Em outras palavras, a transferência dos recursos federais ora questionados teve como fim a prestação de serviços definidos por condições particulares da realidade daquele período. Remanejar recursos do município agora representaria obrigação dissociada da análise das reais necessidades da população local, com impacto no planejamento das ações de saúde, que, por sua vez, também seguem ditames legais específicos.
50. Em suma, quanto o Tribunal determina que o município realoque recursos para um objeto atrelado a necessidades de dez anos atrás pode interferir de forma inadequada no uso efetivo dos recursos atualmente disponíveis para tão importante área e afetar o cumprimento das metas previstas no plano plurianual de saúde. Nesse sentido, menciono o decidido mediante o Acórdão 5313/2019-TCU-Segunda Câmara) .
 (...) 
53.	Creio não haver dúvidas de que a prática de desvio de objeto na área de saúde é fato grave e que deve estar sujeito a uma resposta pronta e rígida por parte desta Corte de Contas de forma a desencorajar tal procedimento. Nesse aspecto, creio que a aplicação de sanção pecuniária e o julgamento pela irregularidade das contas dos responsáveis por tal procedimento sirvam ao propósito de prevenir a ocorrência de outras infrações e de desestimular a prática da conduta. 
54.	Por outro lado, a determinação para que a municipalidade recomponha os próprios cofres municipais pode ter o efeito contrário, ou seja, servir de estímulo para que o gestor pratique o desvio de objeto. Isso porque, ciente de que a determinação, de acordo com os necessários trâmites processuais, não ocorrerá durante o seu mandato, o gestor pode se sentir estimulado a praticar o ilícito de forma a prejudicar o seu sucessor, eventual adversário político. Ou seja, o prefeito antecessor pratica o ato ilícito para atender interesses próprios de sua gestão e ainda prejudica o seu sucessor." (Grifos acrescidos) 
17. Desse modo, o entendimento atual deste Tribunal, ao qual me filio, é de que não deve ser determinada a reposição dos valores do SUS utilizados em desvio de objeto por ente federativo, nas hipóteses em que já se encerrou o período do Plano de Saúde quadrienal em que as despesas atinentes a esses recursos estavam previstas.
***
18. Voltando a tratar da situação em exame, destaco que os recursos foram planejados para serem empregados no período de 2012 a 2015 (https://conselho.saude.gov.br/biblioteca/Relatorios /plano_nacional_saude_2012_2015.pdf) , anterior ao do atual Plano de Saúde (2020-2023) . Portanto, aplicando-se a jurisprudência atual do TCU, com efeito, não cabe determinar ao Município que promova o ressarcimento do fundo de saúde. 
19. Ademais, o então secretário municipal de saúde deve ter suas contas julgadas irregulares, com a aplicação da multa prevista no art. 58, I, da Lei 8.443/1992, tendo em vista a conduta de não respeitar o planejamento dos gastos, executando despesas da área da saúde em desvio de objeto.
***
20. No tocante à prescrição, a meu ver, o julgamento, pelo Supremo Tribunal Federal (STF) da RE 636.886 (tema 899 da repercussão geral) , concluiu que, de acordo com a Constituição Federal, as únicas ações de ressarcimento ao erário imprescritíveis são as fundadas na prática de ato de improbidade administrativa doloso tipificado na Lei 8.429/1992 (Lei de Improbidade Administrativa) , estando excluídos da excepcionalidade os processos que tramitam no TCU.
21. Não obstante, nesta Corte de Contas, a questão está sendo discutida no âmbito do TCProcesso 000.006/20173, no qual o relator anterior, Ministro Raimundo Carreiro, proferiu seu voto na Sessão de 1º/12/2021. Na ocasião, a apreciação foi adiada para 9/3/2022. Como ainda não houve manifestação a respeito da nova deliberação do STF, e tendo em vista o princípio da independência das instâncias, persiste, a rigor, o nosso atual entendimento jurisprudencial - a imprescritibilidade das condenações em débito e a prescrição da pretensão punitiva no prazo de dez anos, que se interrompe com a emissão do ato que ordena a citação ou a audiência, de acordo com o entendimento firmado por meio Acórdão 1441/2016-TCU-Plenário, redator Ministro Walton Alencar Rodrigues, com base no art. 205 do Código Civil.
22. Diante da inexistência de lei específica tratando do tema, para estabelecer seu novo entendimento, parece-me acertado, para o momento, o TCU adotar como referência o Código Civil (Lei 10.406/2002, norma que rege atualmente a prescrição da pretensão punitiva no TCU) e a Lei 9.873/1999 (aplicada pelo STF na quase totalidade de seus julgados) . Creio que, na hipótese de não ter ocorrido a prescrição por nenhum desses parâmetros, o processo estará pronto para ser julgado em seu mérito. Aliás, isso é exatamente o que se observa no caso em debate, em relação às pretensões ressarcitória e punitiva. 
23. Aplicando as regras do referido Acórdão 1441/2016-TCU-Plenário, redator Ministro Walton Alencar Rodrigues, o início do prazo ocorreu nos dias 15/10, 12/11 e 11/12, todos de 2014 (datas das despesas com o desvio de objeto; Relatório do Denasus, peça 3, p. 32) e a audiência do ex-secretário foi autorizada em 16/4/2021 (peça 47) . Assim, não houve o transcurso do decênio e, assim, não houve prescrição se for aplicado o Código Civil. 
24. Tampouco ocorreu prescrição caso se utilize a Lei 9.873/1999 como parâmetro. Essa norma, em resumo, prevê que o período prescricional de cinco anos tem início na data do ato (art. 1º, caput) , podendo ser interrompido (art. 2º) : (i) pela notificação ou citação do responsável; (ii) por qualquer ato inequívoco, que importe apuração do fato; ou (iii) por decisão condenatória recorrível. 
25. Quanto ao presente processo, é possível identificar causas interruptivas previstas no art. 2º da lei, entre elas: (i) em 10/8/2015, a elaboração do Relatório da Auditoria 15406 do Denasus (peça 3) , em que se identificou a irregularidade (peça 3, p. 32) ; (ii) em 10/5/2018, Parecer 246/2018-COPLAO/CGAUD/DENASUS/SGEP/MS, em que se decidiu notificar a Secretaria Municipal de Saúde de Água Doce do Maranhão/MA para promover a devolução do débito; e (iii) em 31/3/2020, instrução da SecexTCE, a respeito da citação do município (peças 27-29) . Dessa forma, as interrupções impediram que houvesse o transcurso do cinco anos previstos na norma.
***
26. Enfim, como não foram trazidos argumentos aptos a afastar a responsabilidade do exSecretário Municipal de Saúde Vinictius Marcello Farias Castelo Branco, as razões de justificativa devem ser rejeitadas e o responsável deve ter suas contas julgadas irregulares, sendo-lhe aplicada a multa prevista no art. 58, I, da Lei 8.443/1992, para a qual proponho o valor de R$ 15.000,00. 
Ante o exposto, voto por que seja adotado o acórdão que ora submeto ao Colegiado.
TCU, Sala das Sessões, em 22 de fevereiro de 2022.
ANTONIO ANASTASIA 
Relator